【裁判字號】    90,訴,287
【裁判日期】    900831
【裁判案由】    違反稅捐稽徵法等
【裁判全文】
臺灣臺南地方法院刑事判決                            九十年度訴字第二八七號
    公  訴  人  臺灣台南地方法院檢察署檢察官
    被      告  甲○○
    被      告  丙○○
    被      告  乙○○
    右  一  人
    選任辯護人  涂禎和
                林憲聰
右列被告因違反稅捐稽徵法案件，經檢察官提起公訴（八十九年度偵字第一二一一七
號、第一二八五七號、九十０年度偵字第一七二五號），本院判決如左：
    主  文
甲○○商業負責人以明知為不實之事項而填製會計憑證，處有期徒刑捌月，附表所示
偽造之「昇易模具工業社」統一發票專用章印文貳拾枚、「昇易模具工業社」統一發
票專用章壹枚，均沒收；又商業負責人，為納稅義務人以不正當方法逃漏稅捐，處有
期徒刑陸月。應執行有期徒刑壹年，緩刑參年，附表所示偽造之「昇易模具工業社」
統一發票專用章印文貳拾枚、前開「昇易模具工業社」統一發票專用章壹枚，均沒收
。
丙○○、乙○○均無罪。
    事  實
一、甲○○係址設台南縣永康市○○街五十三巷六弄二十五號之納稅義務人「億耐機
    械股份有限公司」（下稱億耐公司）之負責人，亦屬商業登記法及商業會計法所
    稱之商業負責人，並以製作億耐公司之營利事業所得稅結算申報書為其附隨業務
    之人，負有據實填製登載其業務上作成之商業會計憑證之義務，為圖逃漏億耐公
    司八十六年度之營利事業所得稅，竟基於製作不實會計憑證之犯意，於八十七年
    三月底某日，委由不知情之億耐公司會計人員（已成年）偽刻「昇易模具工業社
    」之統一發票專用章一枚，嗣並以上開偽刻之印章，接續在附表所示之營利事業
    取具小規模營利事業普通收據（下稱收據）上偽造「昇易具工業社」統一發票專
    用章印文，而偽造不實之「昇易模具工業社」原始商業會計憑收據二十張（收據
    日期、申報之金額、偽造之印文及數量均詳如附表），虛偽登載自八十六年一月
    八日起至同年十二月五日止，億耐公司自昇易模具工業社進貨之交易事實，總計
    金額新台幣（下同）一千零三十二萬三千五百九十一元，甲○○嗣並委由不知情
    之會計師戊○○將之記入億耐公司業務上所應記載之會計帳冊及八十六年度營利
    事業所得稅結算申報書，持向財政部臺灣省南區國稅局申報億耐公司八十六年度
    之營利事業所得稅而行使之，以此不正當方法逃漏營利事業所得稅共二百五十八
    萬八百九十七元，足生損害於他人及稅捐稽徵機關核課營利事業所得稅之正確性
    。
二、案經財政部臺灣省南區國稅局函送台灣台南地方法院檢察署檢察官偵查起訴。
    理  由
壹、有罪部分（被告甲○○部分）：
一、訊據被告甲○○固不否認億耐公司申報八十六年度營利事業所得時，檢附上開蓋
    有「昇易模具工業社」發票專用章印文之收據二十張，惟矢口否認有何前揭犯行
    ，辯稱：帳務均委由會計師在處理，會計師如何作帳如何向國稅局申報其均不知
    情，其並未逃漏稅款云云。惟查：
（一）被告甲○○為億耐公司之負責人，已據其供明在卷，並有經濟部公司基本資料
      查詢表一紙在卷可稽，是被告為億公司之負責人，應可認定。另據被告丙○○
      於九十年一月四日偵訊中業已供承伊負責工廠內之工作，財務則由老闆即被告
      甲○○管理等語（見九十年一月四日偵訊筆錄，在八十九年度偵字第一二八五
      七號卷第四十七頁反面），核與被告甲○○於本院審理時供承：億耐公司員工
      約有二、三十人，伊有兼管公司之財務等情（見本院九十年六月七日訊問筆錄
      ）相符，可知，被告經營之億耐公司員工非多，公司雖稍具規模然並非龐大，
      且該公司之財務確係由被告甲○○管理負責乙情，至為明確。
（二）證人即為億耐公司處理帳務之會計師黃政憲到庭證稱：其係依公司提供之收據
      或發票來入帳，不會為客戶填寫收據或發票，且億耐公司所經營之塑膠射出機
      種類繁多，其非專業人士，亦不知如何為被告填寫等語（見本院九十年七月九
      日訊問筆錄），又參諸會計師黃政憲為億耐公司記帳僅收取一定之報酬，且與
      被告甲○○並有怨隙等情，堪認其無替被告甲○○偽造前揭不實收據之理。
（三）被告乙○○固坦承於八十五年間曾開立十或十二張蓋有「昇易企業社」之空白
      收據交予被告丙○○一情，惟並非億耐公司持以向財政部臺灣省南區國稅局申
      報八十六年度之營利事業所得稅所檢附之「昇易模具工業社」收據，且其未曾
      經營「昇易模具工業社」，從而上開「昇易模具工業社」之收據顯為他人所偽
      造等語。經查：
    (1)億耐公司用以申報八十六年度營利事業所得稅所檢附之收據二十張確係蓋有「
      昇易模具工業社」統一發票專用章之印文，所載之公司地址則為台南市○○路
      ○段三二一巷四十二號、統一編號為00000000號，有財政部台灣省南
      區國稅局九十年五月十八日南區國稅法字第９００３１６６９號函附之收據二
      十紙在卷可參。
    (2)上開蓋有「昇易模具工業社」統一發票專用章印文之收據，所載之公司地址及
      統一編號，均與被告乙○○經營之「昇易企業社」相同，嗣經本院函詢台南市
      政府及台南市稅捐稽徵處安南分處，查詢「昇易模具工業社」之設立登資料及
      八十五、八十六年間使用統一發票及收據之相關資料後，台南市政府函覆上址
      登記商號名稱為「昇易企業社」，與來函稱不符等語，且該函附僅有「昇易企
      業社」之登記資料，並無「昇易模具工業社」申請登記資料；稅捐稽徵處函覆
      亦載稱上址及統一編號之商號為「昇易企業社」，分別有台南市政府九十年六
      月十一日九十南市建商字第０三九二二一號函及台南市稅捐稽徵處安南分處（
      九十）南市稅安字第一七０三九號在本院審理卷可憑。另證人即台南市稅捐稽
      徵處安南分處之職員丁○○亦到庭證稱：「依據國稅局通報資料，我們查證台
      南市○○路○段三二一巷四二號只有一家昇易企業社，並沒有模具社。」等語
      （見本院九十年七月九日訊問筆錄），足知上址僅有被告乙○○經營之「昇易
      企業社」，並無「昇易模具工業社」，應無疑義。
    (3)又查被告乙○○於自七十八年二月二十三日經營「昇易企業社」迄八十八年四
      月二十九日讓渡於李吳杏，其公司之印章為「方形篆體」字樣，有台南市政府
      上開函附之台灣省台南市政府營利事業登記證、讓渡書及公司印鑑等在卷可參
      ；再者，「昇易企業社」八十五年、八十六年度營利事業所得稅結算申報媒體
      申報總表上所蓋「昇易企業社」之統一發票專用章並非橢圓形，與上開偽造收
      據上「昇易模具工業社」統一發票專用章之印文為橢圓形明顯不同，且上開媒
      體申報總表後之附件黏貼欄上營利事業名稱所蓋之「昇易企業社」之印文，亦
      為「方形篆體」字樣，有財政部南區國稅局安南稽徵所九十年七月十一日南區
      國稅安南資字第９０００８１６３號函附之昇易企業社八十五、八十六年度營
      利事業所得稅結算申報媒體申報總表二份在卷可憑，被告乙○○提出其先開立
      之收據，亦為蓋有「方形篆體」字樣之「昇易企業社」印文，有收據二紙在卷
      可按，又參以被告於財政部南區國稅局安南分處之談話筆錄明確供述其未曾經
      營「昇易模具工業社」等情（見財政部南區國稅局安南分處八十八年七月六日
      談話筆錄），並互核前開所述，足徵上開偽造蓋有「昇易模具工業社」統
      一發票專章之收據二十張，亦非被告乙○○所為，應堪認定。
（四）被告甲○○於本院審理時雖矢口否認有何前揭犯行，然查被告甲○○於偵查中
      ，已具狀明確載稱：八十六年間面臨亞洲經濟風暴，於無法融資舉債之情況下
      ，迫於無奈始以「昇易模具工業社」之收據當作進項成本扣稅等語（見被告八
      十九年十月十九日刑事陳述狀，附於八十九年度發查字第四九三號卷），復佐
      之億耐公司雖稍具規模然並非龐大，且該公司之財務確係由被告甲○○管理負
      責乙情，則本件億耐公司如何以上開不實之收據以委請不知情之會計師黃政憲
      申報該公司八十六年度營利事業所得稅一情，應無不知之理。又上開偽造之收
      據有二十張之多，金額高達一千零三十二萬元三千五百九十一元，而億耐公司
      之會計人員每月僅領有固定之薪資，且刻製他公司之印章並擅自填寫鉅額之收
      據均顯非其職務上之工作，若非億耐公司之負責人即被告甲○○授意為之，會
      計人員實無因此干冒偽造文書之罪嫌，益證被告甲○○為圖逃漏億耐公司八十
      六年度之營利事業所得稅，竟委由不知情之億耐公司會計人員偽刻「昇易模具
      工業社」之統一發票專用章一枚，嗣並接續偽造如附表所示之收據二十張之犯
      行已甚明灼。
（五）綜上所查事證，參互印證，此外億耐公司虛列上開偽造收據之金額一千零三十
      二萬元三千五百九十一元，經計算逃漏八十六年度營利事業所得稅二百五十八
      萬零八百九十七元乙節，亦有財政部臺灣省南區國稅局刑事案件告發書，及該
      報告書所附之營利事業取具小規模營利事業普通收據明細表（該明細表序號十
      二、十三，開立日期八十六年九月三日及同年十月七日雖僅記載開立一張，實
      上開二日期均係同一日開立二張，而該明細表係將同日開立之兩張收據金額合
      併計算，而於同日僅載一張）一紙在八十九年度發查字第四九三號卷可憑，復
      有營所稅徵銷檔查詢表二紙附於前開卷可參，足見被告所辯，無非係避就卸責
      之詞，不足採信，本件事證明確，被告甲○○之犯行堪予認定。
二、按附表所示之收據其性質係表示億耐公司與昇易模具工業社有如收據上所載金額
    之交易事實，並行使於億耐公司轉附於稅捐單位查核稅款之用，係屬私文書，被
    告此部分所為係犯刑法第二百十六條、第二百十條之行使偽造私文書罪。其偽刻
    「昇易模具工業社」統一發票專用章及接續偽造附表收據上「昇易模具工業社」
    統一發票專用章之印文之行為，為偽造私文書行為之階段行為，偽造私文書而後
    行使，偽造之低度行為為行使之高度行為吸收，均不另論罪。又按營利事業取具
    小規模營利事業普通收據，內載有名稱、金額、交易事實及日期等，因能證明會
    計事項之經過，屬商業會計法第十五條第一款所規定之原始商業會計憑證，經濟
    部九十年三月十九日經（九０）商字第０九００二０五四二五０號函釋甚明。本
    件億耐公司為稅捐稽徵法上之納稅義務人，被告甲○○為其負責人，依商業會計
    法第四條規定，亦係該法所稱之商業負責人，自屬從事業務之人，其明知億耐公
    司自八十六年一月八日起至同年十二月五日止，與昇易模具工業社並無進貨之交
    易事實，委由不知情之億耐公司會計人員偽造不實之商業會計憑證即附表所示之
    收據，並利用不知情之黃政憲會計師據以填寫八十六年度營利事業所得稅結算申
    報書，並進而持向財政部臺灣省南區國稅局申報，使億耐公司因而逃漏該年度營
    利事業所得稅二百五十八萬零八千八百九十七元，核其所為，係犯商業會計法第
    七十一條第一款之填製不實會計憑證罪及稅捐稽徵法第四十七條第一款、第四十
    一條之罪。惟按商業會計法第七十一條第一款以明知不實之事項而填製會計憑證
    罪，原即含有業務上登載不實之本質，應不再另論刑法第二百十六條、第二百十
    五條之行使業務上登載不實文書罪（最高法院八十五年度臺上字第三一四五號、
    八十六年度臺上字第三四六三號判決參照），故公訴人援引刑法第二百十六條、
    二百十五條之行使業務上登載不實罪提起公訴，其起訴法條，尚有未洽。另被告
    甲○○違反商業會計法第七十一條第一款之以明知不實之事項而填製會計憑證罪
    ，與其所犯刑法第二百十六條、第二百十條之行使偽造私文書罪間，有方法結果
    之牽連關係，應從較重之商業會計法第七十一條第一款以明知不實之事項而填製
    會計憑證罪。雖起訴事實未敘及被告前揭行使偽造私文書之部分，惟此部分之犯
    罪事實與前開商業會計法第七十一條第一款以明知不實之事項而填製會計憑證罪
    間，有牽連犯之裁判上一罪關係，自為起訴交效力所及，本院自得併予審究。又
    被告甲○○所犯稅捐稽徵法第四十七條第一項、第四十一條之罪，乃係因轉嫁代
    罰性質而來，公訴人認被告係直接犯稅捐稽徵法第四十一條之罪，亦有未洽。被
    告甲○○利用不知情之億耐公司會計人員偽造上開不實收據之會計憑證，復委由
    不知情之黃政憲會計師持向財政部臺灣省南區國稅局申報而逃漏營利事業所得稅
    之行為，均係用不知情之人為人，屬間接正犯。且稅捐稽徵法第四十七條第一款
    之規定，係將納稅義務人之公司責任，基於刑事政策之考慮，於其應處徒刑範圍
    ，轉嫁於公司之負責人，故於此情形受罰之公司負責人，乃屬轉嫁代罰性質，被
    告既非逃漏稅捐之納稅義務人，與另外所犯商業會計法第七十一條第一款之罪，
    實無方法結果之牽連關係可言（最高法院著有八十九年度臺非字第八號判決可資
    參照），是以公訴人認二者間有牽連犯關係，即有未合，被告所犯商業會計法第
    七十一條第一款之填製不實會計憑證罪及稅捐稽徵法第四十七條第一款、第四十
    一條之以不正方法逃漏稅罪二罪間，應予分論併罰。爰審酌被告甲○○犯罪之動
    機、目的、手段、逃漏稅捐之金額及犯後態度等一切情狀，分別量處如主文所示
    之刑，並定其應執行刑，資為懲儆。末查被告未曾受有期徒刑以上刑之宣告，經
    其自承在卷，並有台灣高等法院被告全國前案紀錄表一份附卷可稽，其因一時失
    慮致罹刑章，經此科刑之教訓，已足資警惕，信無再犯之虞，本院因認其所受宣
    告之刑，以暫不執行為適當，併予宣告緩刑三年，以啟自新。附表所示偽造之「
    昇易模具工業社」統一發票專用章之印文二十枚，及「昇易模具工業社」發票專
    用章一枚，應依刑法第二百十九條之規定沒收。
貳、無罪部分（被告丙○○、乙○○部分）：
一、公訴意旨略以：被告丙○○係設於台南縣永康市○○街五十三巷六弄二十五號億
    耐之經理，而被告乙○○則為昇易模具工業社之負責人，緣於民國八十六年間，
    億耐公司之負責人即被告甲○○與丙○○二人明知億耐公司與乙○○所經營之昇
    易工業社並無生意往來，二人竟與被告乙○○共同基於逃漏稅捐之概括犯意，由
    被告甲○○授意囑由被告丙○○至昇易工業社向被告乙○○索取收據，而由被告
    乙○○連續以昇易工業社之名義，連續簽發日期自八十六年一月八日起至同年十
    二月五日止，合計共十八張之不實收據交予億耐公司，總計金額一千零三十二萬
    三千五百九十一元，而甲○○取得前開不實之收據後，即委由不知情之會計師戊○○將之記入億耐公司業務上所應記載之相關會計憑證及帳冊中之進項憑證欄內
    ，並登載於業務上作成之營業人銷售額申報書內，並持以行使向稅捐稽徵處申報
    營業稅，以此不正方法，虛報扣抵進項稅額，逃漏稅捐共二百五十八萬八百九十
    七元，並致生損害於稅捐機關管理稅捐之正確性，因認被告丙○○、乙○○與甲○○三人共同涉犯刑法第二百十六條、第二百十五條、稅捐稽徵法第四十一條、
    商業會計法第七十一條第一款之罪嫌。
二、按犯罪事實應依證據認定之，無證據不得推定其犯罪事實。又不能證明被告犯罪
    者，應諭知無罪之判決，刑事訴訟法第一百五十四條、第三百零一條第一項分別
    告犯罪者，應諭知無罪之判決，刑事訴訟法第一百五十四條、第三百零一條第一
    項分別定有明文。又事實之認定，應憑證據，如未能發現相當證據，或證據不足
    以證明，自不能以推測或擬制之方法，為裁判基礎；認定犯罪事實，所憑之證據
    ，雖不以直接證據為限，間接證據亦包括在內，然無論直接或間接證據，其為訴
    訟上之證明，須於通常一般之人均不致於有所懷疑，而得確信其為真實之程度者
    ，始得據之為有罪之認定，倘其證明尚未達到此一程度，而有合理性懷疑之存在
    時，即無從為有罪之認定，此亦有最高法院四十年台上字第八六號、七十六年台
    上字第四九八六號分別著有判例可資參照。
三、本件公訴人認被告丙○○、乙○○與甲○○共同涉犯右揭罪嫌，無非係以右揭犯
    罪事實業據被告乙○○坦承不諱，核與證人戊○○證述之情節相符，又以被告丙○○係負責管理工廠事物之經理，並無負責管理財務，豈有受會計指揮，向乙○○索取空白收據之理，顯見被告丙○○應係受被告甲○○之指揮，故告丙○○辯
    稱係受當時億耐公司會計之託方自行向被告乙○○索取收據之辯詞顯不可採，並
    有財政部南區國稅局刑事案件告發書一份、營利事業取具小規模營利事業普通收
    據明細表影本一紙、談話筆錄影本一份等資為論據。然訊據被告乙○○固坦承於
    八十五年間曾開立十或十二張蓋有「昇易企業社」之空白收據交予被告丙○○一
    情，惟並非億耐公司持以向財政部臺灣省南區國稅局申報八十六年度之營利事業
    所得稅所檢附之「昇易模具工業社」收據，且其未曾經營「昇易模具工業社」，
    從而上開「昇易模具工業社」之收據顯為他人所偽造，其係他人偽造文書之受害
    者等語；被告丙○○雖坦承億耐公司確與昇易模具工業社無交易之事實，且曾自
    被告乙○○收受蓋有印章之收據等情不諱，惟亦否認有前揭犯行等語。
四、經查，公訴人認被告乙○○為「昇易模具工業社」之負責人，並於八十六年間，
    由被告乙○○以「昇易模具工業」社之名義，連續簽發日期自八十六年一月八日
    起至同年十二月五日，合計共十八張（實係二十張）之不實收據交予億耐公司一
    情，核與事實及卷證資料不符，詳如前開理由欄（三）之說明。準此，億耐公司
    據以申報八十六年度營利事業所得稅檢附之上開收據，顯非被告乙○○坦承所開
    立轉交予被告丙○○之空白收據，至為明確。是被告乙○○、丙○○二人固坦承
    億耐公司與昇易企業社無交易之事實，且由被告乙○○開立空白收據交由被告丙○○收執之事實，惟並無證據可資認定其等與被告甲○○就前揭違反商業會計法
    第七十一條第一款之填製不實會計憑證罪，有何犯意之聯絡及行為之分擔；且稅
    捐稽徵法第四十七條第一款之規定，係將納稅義務人之公司責任，基於刑事政策
    之考慮，於其應處徒刑範圍，轉嫁於公司之負責人，故於此情形受罰之公司負責
    人，乃屬轉嫁代罰性質，究非屬公司負責人本身之犯罪行為，而公司為法人，既
    不具犯罪能力，自無犯意，故公司以不正方法逃漏捐，當不可能成立共犯，該負
    責人因而代罰，亦不應成立共犯（最高法院著有八十七年度台上字第一九七四號
    判決可資參照），從而，被告乙○○、丙○○二人既非億耐公司之負責人，自無
    與被告甲○○共犯稅捐稽徵法第四十七條第一項、第四十一條以不正當方法逃漏
    稅捐罪之餘地。此外，復查無其他積極證據足資證明被告乙○○、丙○○二人有
    前開犯行，揆諸前開說明，既不能證明其等犯罪，自應為被告乙○○、丙○○二
    人無罪之諭知，爰判決如主文第二項。
據上論斷，應依刑事訴訟法第二百九十九條第一項前段，第三百零一條第一項、商業
會計法第七十一條第一款，稅捐稽徵法第四十七條第一款、第四十一條，刑法第十一
條前段、第二百十六條、二百十條、第五十五條、第五十一條第五款、第七十四條第
一款、第二百十九條，判決如主文。
中      華      民      國      九十    年      八      月    三十一    日
                                        臺灣臺南地方法院刑事第三庭
                                            審判長法  官  李政庭
                                                  法  官  蔡奇秀
                                                  法  官  陳金虎
右正本證明與原本無異
如不服本判決，應於判決送達後十日內向本院提出上訴狀
                                                  書記官  歐祝吟
中      華      民      國      九十    年      八      月    三十一    日
附  表：
┌──┬────┬──────────────┬────────┬───┐
│編號│收據日期│   申    報    金    額     │ 偽 造 之 印 文 │數  量│
│    │        │                            │(統一發票專用章)│      │
├──┼────┼──────────────┼────────┼───┤
│ 一 │86.1.8  │七十萬九千零六十一元        │昇易模具工業社  │一枚  │
├──┼────┼──────────────┼────────┼───┤
│ 二 │86.2.6  │七十四萬三千一百八十二元    │同右            │一枚  │
├──┼────┼──────────────┼────────┼───┤
│ 三 │86.3.9  │四十七萬四千零九十二元      │同右            │一枚  │
├──┼────┼──────────────┼────────┼───┤
│ 四 │86.3.9  │五十一萬九千二百十七元      │同右            │一枚  │
├──┼────┼──────────────┼────────┼───┤
│ 五 │86.4.17 │三十五萬五千六百三十八元    │同右            │一枚  │
├──┼────┼──────────────┼────────┼───┤
│ 六 │86.4.17 │二十五萬六千八百三十七元    │同右            │一枚  │
├──┼────┼──────────────┼────────┼───┤
│ 七 │86.5.3  │六十萬四千九百五十元        │同右            │一枚  │
├──┼────┼──────────────┼────────┼───┤
│ 八 │86.6.11 │六十四萬一千八百零一元      │同右            │一枚  │
├──┼────┼──────────────┼────────┼───┤
│ 九 │86.7.14 │六十萬五千六百五十八元      │同右            │一枚  │
├──┼────┼──────────────┼────────┼───┤
│ 十 │86.7.14 │三十八萬八千七百十元        │同右            │一枚  │
├──┼────┼──────────────┼────────┼───┤
│十一│86.8.7  │五十八萬九千三百四十五元    │同右            │一枚  │
├──┼────┼──────────────┼────────┼───┤
│十二│86.8.7  │四十一萬零一百零二元        │同右            │一枚  │
├──┼────┼──────────────┼────────┼───┤
│十三│86.9.3  │三十五萬六千六百九十六元    │同右            │一枚  │
├──┼────┼──────────────┼────────┼───┤
│十四│86.9.3  │六十四萬零五百八十三元      │同右            │一枚  │
├──┼────┼──────────────┼────────┼───┤
│十五│86.10.7 │三十五萬八千四百零一元      │同右            │一枚  │
├──┼────┼──────────────┼────────┼───┤
│十六│86.10.7 │六十四萬零九百八十三元      │同右            │一枚  │
├──┼────┼──────────────┼────────┼───┤
│十七│86.11.11│六十一萬二千一百六十元      │同右            │一枚  │
├──┼────┼──────────────┼────────┼───┤
│十八│86.11.11│四十一萬七千四百六十七元    │同右            │一枚  │
├──┼────┼──────────────┼────────┼───┤
│十九│86.12.5 │四十九萬九千三百五十四元    │同右            │一枚│
├──┼────┼──────────────┼────────┼───┤
│二十│86.12.5 │四十九萬九千三百五十四元    │同右            │一枚  │
└──┴────┴──────────────┴────────┴───┘
附錄本案論罪科刑法條全文：
商業會計法第七十一條：
商業負責人、主辦及經辦會計人員或依法受託代他人處理會計事務之人員有左列情事
之一者，處五年以下有期徒刑、拘役或科或併科新臺幣十五萬元以下罰金：
  一、以明知為不實之事項，而填製會計憑證或記入帳冊者。
  二、故意使應保存之會計憑證、帳簿報表滅失毀損者。
  三、意圖不法之利益而偽造、變造會計憑證、帳簿報表內容或撕毀其頁數者。
  四、故意遺漏會計事項不為記錄，致使財務報表發生不實之結果者。
  五、其他利用不正當方法，致使會計事項或財務報表發生不實之結果者。
稅捐稽徵法第四十七條：
本法關於納稅義務人、扣繳義務人及代繳人應處徒刑之規定，於左列之人適用之：
  一、公司法規定之公司負責人。
  二、民法或其他法律規定對外代表法人之董事或理事。
  三、商業登記法規定之商業負責人。
  四、其他非法人團體之代表人或管理人。
稅捐稽徵法第四十一條：
納稅義務人以詐術或其他不正當方法逃漏稅捐者，處五年以下有期徒刑、拘役或科或
併科新臺幣六萬元以下罰金。
刑法第二百一十六條：
行使第二百十條至第二百十五條之文書者，依偽造、變造文書或登載不實
事項或使登載不實事項之規定處斷。
刑法第二百一十條：
偽造、變造私文書，足以生損害於公眾或他人者，處五年以下有期徒刑。


司法院資訊處製作；財團法人民間司法改革基金會備份。
